【裁判字號】    98,上易,1574
【裁判日期】    981124
【裁判案由】    詐欺
【裁判全文】
臺灣高等法院臺中分院刑事判決        98年度上易字第1574號
上  訴  人
即  被  告  甲○○
上列上訴人因詐欺案件，不服臺灣臺中地方法院98年度易字第14
49號中華民國98年 8月19日第一審判決（起訴案號：臺灣臺中地
方法院檢察署97年度偵續字第 328號），提起上訴，本院判決如
下：
    主  文
上訴駁回。
    事  實
一、甲○○前曾因偽造文書等案件，經本院以九十三年度上訴字
    第一六四二號判決判處有期徒刑五月，如易科罰金，以銀元
    三百元折算一日確定，甫於民國九十五年七月二十五日易科
    罰金執行完畢。詎猶不知悔改，明知其除支付自己與其女兒
    高婕基本生活開銷外，當時並無多餘積蓄資力可供其與高婕
    、其姊張玉蘭、其姊女兒茍雲璇（張玉蘭、苟雲璇業經檢察
    官為不起訴處分）至香港地區旅遊，竟意圖為自己不法之所
    有，於九十六年十一月間某日，向任職於藍天國際旅行社有
    限公司（下稱藍天旅行社）之乙○○表示其欲招待高婕、張
    玉蘭、茍雲璇至香港地區自由行旅遊，由其支付全部旅遊費
    用，並委託乙○○辦理護照、簽證，及代訂機票、食宿。甲
    ○○於九十六年十一月二十一日，委託不知情之張玉蘭至臺
    中市○○路上家樂福前，將高婕國民身分證及現金新臺幣（
    下同）五千元交予乙○○，委由乙○○辦理護照、簽證等事
    宜。乙○○辦妥護照、簽證後，即向合作廠商訂購甲○○四
    人之機票、食宿，及先行代墊甲○○四人在香港自由行所需
    之機票、食宿費用共五萬七千六百元（每人費用一萬四千五
    百元，先前張玉蘭交付之五千元支付代辦護照、簽證費用後
    ，尚餘四百元，故共計五萬七千六百元，起訴書誤載為一萬
    四千八百元）。乙○○於同年月二十九日，持甲○○四人香
    港自由行所需之機票、住宿券、餐券、八達通一日遊票券，
    至甲○○位於臺中縣烏日鄉○○村○○路三四○號四樓住處
    ，欲向甲○○收取上開五萬七千六百元費用，詎甲○○明知
    其已無資力支付該筆費用，竟向乙○○訛稱：信用卡在高婕
    身上，高婕目前在外，晚間七時才會到家，伊會把費用匯至
    其帳戶內云云，致乙○○陷於錯誤，而將上開甲○○四人香
    港自由行所需之機票、住宿券、餐券、八達通一日遊票券等
    物，交予甲○○。乙○○於同年月三十日甲○○四人出國至
    香港旅遊時，並未收到匯款，復於甲○○同年十二月三日返
    國後，經多次催討，甲○○仍未將上開費用支付予乙○○，
    乙○○始知受騙，因而提出告訴。
二、案經乙○○訴由臺灣臺中地方法院檢察署檢察官偵查起訴。
    理  由
一、按犯罪之被害人得為告訴，刑事訴訟法第二百三十二條定有
    明文。查證人乙○○於原審審理時證稱：自助旅遊部分，也
    是伊將所有護照、簽證、行程送給客戶，在出國前，把所有
    的錢收清，如果有先幫客戶代墊，也是由業務人員自己代墊
    等語（參見原審卷第三六頁），則證人乙○○替被告甲○○
    代墊被告甲○○等四人在香港自由行所需之機票、食宿費用
    共五萬七千六百元，又交付被告等四人香港自由行所需之機
    票、住宿券、餐券、八達通一日遊票券等物予被告，顯係直
    接被害人，是證人乙○○既於偵查中具狀對被告提出告訴，
    自為本案之告訴人，合先敘明。
二、訊據被告甲○○，固坦承有向告訴人表示其欲邀請同案被告
    高婕及張玉蘭、茍雲璇至香港地區自由行旅遊，由其支付全
    部旅遊費用，並委託告訴人辦理護照、簽證，及代訂機票、
    食宿，告訴人亦於九十七年十一月二十九日交付被告等四人
    香港自由行所需之機票、住宿券、餐券、八達通一日遊票券
    等物予被告，並由告訴人代墊機票、食宿費用共五萬七千六
    百元等情不諱；核與告訴人乙○○於原審審理時以證人身分
    證述：九十六年十一月份時，被告甲○○打公司電話來跟伊
    詢問有關香港自由行的行程，說有四個人要去，她說要招待
    她姐姐張玉蘭去，當時要去的人有被告甲○○、張玉蘭、高
    婕、苟雲璇，跟伊相約於九十六年十一月二十一日在崇德路
    的家樂福見面，當時被告甲○○在電話中說張玉蘭會到那邊
    把證件交給伊，結果當天只有張玉蘭來跟伊碰面，拿了高婕
    身分證要給伊辦護照、簽證，被告甲○○要辦簽證，張玉蘭
    、苟雲璇二個人有加拿大國籍，所以香港不用辦簽證，只要
    名字、身分證號碼就可以辦理保險及訂機票，她們二人是免
    簽證，當天張玉蘭拿被告甲○○、高婕身分證、照片給伊辦
    簽證，另外交給伊被告甲○○護照辦簽證，張玉蘭給伊五千
    元現金是辦護照、證件，多餘的錢是付香港自由行的部份訂
    金。拿了這些證件後，伊於二十六日辦好簽證及護照，就主
    動聯繫被告甲○○，被告甲○○有確定她要去，說全部費用
    不要跟姐姐收，跟她收，二十九日在出國前一天，伊將所有
    的資料送到被告甲○○家中，伊就將全部資料交給被告甲○
    ○，被告甲○○說一半刷卡，一半付現等語（參見原審卷第
    三六頁及其背面）之情節相符。惟被告甲○○矢口否認有何
    詐欺犯行，其於原審及本院辯稱：伊沒有詐欺告訴人，是伊
    朋友王保平答應要幫伊刷卡支付伊與高婕之旅遊費用，但後
    來伊與王保平吵架，王保平就將信用卡拿走，伊才無法刷卡
    支付上開費用云云。然查：
  (一)被告甲○○於偵查中自承：九十六年十、十一月並沒有信用
    卡，伊名下沒有存錢，因為買股票出問題，伊都存在伊女兒
    高婕名下，那時約有幾萬元，高婕那時並沒有信用卡等語（
    參見偵續卷第五九頁），其雖於原審審理時改稱：出國之前
    伊有錢云云（參見原審卷第四二頁背面），然被告甲○○於
    檢察官追問既然有錢為何不付款時，其才供稱：那時伊的錢
    也很拮据，伊要付房租，繳小孩學費等語（同上頁），足見
    被告甲○○於九十六年十一月間，除支付自己與女兒高婕基
    本生活開銷外，並無多餘積蓄資力可供其與同案被告高婕、
    張玉蘭、茍雲璇至香港地區旅遊甚明。
  (二)被告甲○○於原審及本院雖辯稱：伊朋友王保平答應要幫伊
    刷卡支付伊與被告高婕之旅遊費用，但後來伊與王保平吵架
    ，王保平就將信用卡拿走，伊才無法刷卡支付上開費用云云
    等情。然被告甲○○迄今始終未能提出王保平年籍資料，以
    供原審及本院查核，已非無疑；縱真有王保平此人，被告甲
    ○○亦未能提出王保平同意幫其刷卡給付被告等人之旅遊費
    用之證明，以實其說，且同案被告高婕亦僅供稱：是伊媽媽
    甲○○告訴伊王保平要招待伊出國，王保平本人並沒有告訴
    伊此次旅遊費用可用這張信用卡去刷等語（參見原審卷第四
    一頁及其背面），並非親自見聞王保平陳述要替被告二人刷
    卡付費，要難認被告甲○○前揭置辯為真。
  (三)告訴人於原審審理時以證人身分證稱：她們要出國當天，伊
    還有打電話給被告甲○○，說錢還沒有匯進來，被告甲○○
    說馬上叫人匯，結果十二月一日還是沒有匯，但有電話聯絡
    到人，十二月三日她們回國，十二月四日伊打電話給被告甲
    ○○，要請被告甲○○付款，她在電話中都說願意付，又說
    馬上匯或馬上叫人家匯，但結果都沒有匯，九十七年檢察官
    有叫被告甲○○將錢匯給伊，但後來被告甲○○還是沒有匯
    ，伊原來是使用中華商銀帳戶，但中華商銀在九十七年十二
    月一日正式結束，在這期間此中華商銀帳戶均能正常使用，
    後來九十八年三月十四日同案被告高婕打電話給伊，說錢匯
    不進來，伊就跟她更正為郵局帳戶，該日同案被告高婕匯了
    二萬八千六百元給伊等語（參見原審卷第三六頁背面、第三
    七頁、第三九頁）。被告甲○○對此段時間均未匯款予告訴
    人乙節則辯稱：王保平跟伊一發生爭執，就將卡片拿走，告
    訴人二十九日拿機票、證件給伊時，信用卡是在王保平手上
    ，所以沒有辦法刷卡，出國回來後，王保平將信用卡停掉了
    ，隔了二、三個禮拜王保平又申請一張新的信用卡云云（參
    見原審卷第四二頁背面）；然告訴人於原審審理時以證人身
    分證稱：伊二十九日至被告甲○○家中，被告甲○○說信用
    卡在同案被告高婕身上等語（參見原審卷第三六頁背面），
    顯與被告甲○○前揭信用卡在王保平身上之置辯不符；且自
    九十六年十一月至九十七年十一月間，告訴人提供之中華商
    銀帳戶皆能正常使用，業據告訴人證述如前，並有告訴人提
    出之該中華商銀帳戶存摺封面及內頁影本在卷可憑（參見原
    審卷第四六頁），則被告甲○○在長達一年期間，竟未匯款
    至告訴人帳戶內，實難認被告甲○○所稱之「王保平」有替
    其刷卡支付前揭旅遊費用之意，被告甲○○空言辯稱「王保
    平」之人要替其刷卡支付前揭旅遊費用云云，要無可採。被
    告甲○○本身既無資力，而客觀事實上又無法呈現有他人要
    替被告甲○○支付此筆旅遊費用之意，被告甲○○猶收受告
    訴人交付之機票、住宿券、餐券、八達通一日遊票券等物，
    足見被告甲○○有不法所有意圖甚明。
  (四)被告甲○○又辯稱：因為有四個人的費用，但王保平只要招
    待伊與伊女兒高婕，所以沒有辦法刷伊姐姐及其女兒的費用
    ，伊問告訴人怎麼辦，告訴人才建議伊可以一半刷卡，一半
    付現云云（參見原審卷第三九頁背面）。被告甲○○既打算
    張玉蘭、茍雲璇部分要付現，惟在九十七年十一月二十九日
    告訴人至被告甲○○家中收費時，被告甲○○並未支付此部
    分現金予告訴人；被告甲○○對此則辯稱：當時伊剛好沒有
    現金，且信用卡又被王保平拿走，因為前一天吵架，所以王
    保平把信用卡拿走，伊的錢也被王保平拿走云云（參見原審
    卷第四三頁背面），惟張玉蘭、茍雲璇前揭費用，於九十七
    年二月二十六日方由張玉蘭自行找友人刷卡支付完畢，業據
    告訴人於原審審理時結證屬實（參見原審卷第三七頁背面）
    ，並有藍天旅行社請款單影本一紙在卷可稽（參見偵查卷第
    四三頁），則被告甲○○若自始有資力及意願支付張玉蘭、
    茍雲璇前揭費用之意，豈有自九十六年十一月三十日起至九
    十七年二月二十六日止，連二萬九千元亦不給付，是被告甲
    ○○並無多餘現金可供支付張玉蘭、茍雲璇前揭旅遊費用，
    至為灼然。從而，被告甲○○明知無資力支付張玉蘭、茍雲
    璇前揭旅遊費用，猶自告訴人處收受張玉蘭、茍雲璇之機票
    、住宿券、餐券、八達通一日遊票券等物，以達其招待張玉
    蘭、茍雲璇至香港旅遊之目的，益徵被告甲○○確有為自己
    不法所有之意圖。
  (五)告訴人於原審審理時另證稱：伊於九十七年十一月二十九日
    至被告甲○○家中，被告甲○○說信用卡在同案被告高婕身
    上，高婕晚上七點才會回來，要伊不要等那麼久，要伊先回
    去，說會把全部的錢匯給伊，當場伊就把所有證件資料交給
    被告甲○○等語（參見原審卷第三六頁背面），則被告甲○
    ○既無資力支付五萬七千六百元之旅遊費用，又不能證明有
    他人可供代付該筆費用，其猶在出國前仍向告訴人表示會全
    部匯款至告訴人帳戶內，致告訴人陷於錯誤，誤信被告甲○
    ○有資力付款而交付機票、住宿券、餐券、八達通一日遊票
    券等財物，被告甲○○顯對告訴人施用詐術而取得財物，其
    所為合於刑法詐欺取財罪之構成要件。
  (六)被告甲○○雖復辯稱：藍天旅行社的人至伊家中潑油漆、砸
    毀東西，所以伊才不付款云云，然被告甲○○迄今未能提出
    其家中遭藍天旅行社員工或相關人員潑油漆、砸毀東西之相
    關證明，亦未見被告甲○○提出向警察機關之報案紀錄憑證
    ，以供本院查核，實難認其所辯為真。又同案被告高婕雖於
    九十八年三月十四日已支付剩餘旅費二萬八千六百元予告訴
    人，然此係被告遭起訴後所為之民事上和解行為，自不能以
    此而推論被告甲○○自始無不法所有之意圖，併予敘明。
  (七)綜上，本案事證明確，被告甲○○犯行洵堪認定，應依法論
    科。
三、被告甲○○意圖為自己不法之所有，對告訴人乙○○施用詐
    術，取得被告甲○○等四人香港自由行所需之機票、住宿券
    、餐券、八達通一日遊票券等財物，故核被告甲○○所為，
    係犯刑法第三百三十九條第一項之詐欺取財罪。被告甲○○
    利用不知情之張玉蘭替其送交同案被告高婕之國民身分證予
    告訴人，為間接正犯。被告甲○○前曾因偽造文書等案件，
    經本院以九十三年度上訴字第一六四二號判決判處有期徒刑
    五月，如易科罰金，以銀元三百元折算一日確定，甫於九十
    五年七月二十五日易科罰金執行完畢，有臺灣高等法院被告
    全國前案紀錄表及臺灣臺中地方法院檢察署刑案資料查註紀
    錄表附卷可稽，被告前受有期徒刑執行完畢，五年以內故意
    再犯本件有期徒刑以上之罪，為累犯，依刑法第四十七條第
    一項規定加重其刑。
四、原審以本案被告之前揭事證明確，並審酌被告甲○○明知其
    當時並無多餘積蓄資力付擔旅遊費用，其為使能招待同案被
    告高婕、張玉蘭、茍雲璇至香港地區旅遊，竟對告訴人施用
    詐術，謊稱其有資力支付旅遊費用，而詐取被告甲○○等四
    人香港自由行所需之機票、住宿券、餐券、八達通一日遊票
    券等物，造成告訴人受有五萬七千六百元之損失，惟經告訴
    人提出詐欺告訴後，分別經張玉蘭友人及同案被告高婕各償
    還二萬九千六百元（含刷卡手續費每人各三百元）、二萬八
    千六百元予告訴人，暨其素行、智識、犯罪手段、詐得金額
    ，及犯後否認犯行等一切情狀，量處如原審判決主文所示之
    刑，並諭知易科罰金之折算標準。核其認事用法並無不當，
    量刑亦屬妥適。被告上訴並未提出其他有利之事證，僅猶執
    前詞否認有何詐欺犯行，指摘原判決不當云云，非可採取，
    上訴為無理由，應予駁回。
據上論斷，應依刑事訴訟法第368條，判決如主文。
本案經檢察官丙○○到庭執行職務。
中    華    民    國    98    年    11    月    24    日
            刑事第一庭  審判長法  官  陳  紀  綱
                              法  官  姚  勳  昌
                              法  官  張  智  雄
以上正本證明與原本無異。
不得上訴。
                              書記官  詹  雅  婷
中    華    民    國    98    年    11    月    24    日
中華民國刑法第339條
（普通詐欺罪）
意圖為自己或第三人不法之所有，以詐術使人將本人或第三人之
物交付者，處5年以下有期徒刑、拘役或科或併科1千元以下罰金
。
以前項方法得財產上不法之利益或使第三人得之者，亦同。
前二項之未遂犯罰之。


司法院資訊處製作；財團法人民間司法改革基金會備份。
